臺灣高等法院民事判決
110年度醫上易字第6號
上  訴  人  洪志偉  

被 上訴 人  國防醫學院三軍總醫院

法定代理人  王智弘  
被 上訴 人  黃文彥  
            廖美惠  
共      同
訴訟代理人  韓世祺律師
            馬傲秋律師
上列當事人間請求侵權行為損害賠償事件，上訴人對於中華民國
110年8月18日臺灣士林地方法院108年度醫字第6號第一審判決提
起上訴，本院於111年3月1日言詞辯論終結，判決如下： 
    主  文
上訴駁回。
第二審訴訟費用由上訴人負擔。
    事實及理由
一、上訴人主張：伊母親林阿站因罹患肺腺癌第4期，在被上訴
    人國防醫學院三軍總醫院（下稱三軍總醫院）進行治療，林
    阿站於民國（下同）107年2月8日進行骨頭掃描發現其肺腺
    癌已移轉至腰椎部位，三軍總醫院醫師即被上訴人黃文彥（
    下直稱其名）遂自107年2月20日起至同月23日止，為林阿站
    進行4次腰椎放射治療（下稱系爭放射治療）。但於進行系
    爭放射治療前，伊曾向三軍總醫院護理師即被上訴人廖美惠
    （下直稱其名）表示林阿站有咳嗽之症狀，惟廖美惠表示未
    發燒即可進行，未向黃文彥轉達此事。又黃文彥明知放射治
    療會引發肺炎，竟未於系爭放射治療前診斷林阿站有無罹患
    肺炎或其他病徵，即率爾為林阿站進行系爭放射治療，致林
    阿站於107年2月26日因肺癌及肺炎併呼吸衰竭死亡，伊受有
    喪葬費用新臺幣（下同）13萬3000元、精神慰撫金100萬元
    之損害。爰依醫療法第82條第2項、民法第184條第1項前段
    、第185條第1項、第188條第1項、第194條規定，求為命⑴被
    上訴人應連帶給付伊113萬3000元，及自起訴狀繕本送達翌
    日起至清償日止，按年息5％計算之利息。⑵願供擔保，請准
    宣告假執行之判決。
二、被上訴人則以：上訴人並未於系爭放射治療前告知廖美惠林
    阿站有咳嗽之病徵，縱林阿站於系爭放射治療前有咳嗽之症
    狀，咳嗽亦非屬不得進行腰椎放射治療之禁忌症。又系爭放
    射治療僅針對林阿站腰椎第2節至第4節部位，並不包括肺部
    ，自無因腰椎放射治療造成林阿站肺炎之可能。另黃文彥安
    排林阿站接受腰椎放射治療，乃合醫療常規，林阿站於107
    年2月26日死亡與系爭放射治療間並無相當因果關係等語，
    資為抗辯。
三、本件經原審判決駁回上訴人之訴及假執行聲請，上訴人不服
    提起上訴，並上訴聲明：⑴原判決廢棄。⑵被上訴人應連帶給
    付上訴人113萬3000元，及自起訴狀繕本送達翌日起至清償
    日止，按年息5％計算之利息。被上訴人則答辯聲明：上訴駁
    回。
四、兩造不爭執之事實（見原審醫字卷第143至145頁）：
  ㈠林阿站於106年7月12日至三軍總醫院就診，經張山岳醫師診
    斷罹患上葉左側支氣管或肺惡性腫瘤、氣管、支氣管及肺之
    性態未明之腫瘤、非毒性甲狀腺腫、混合性高血脂症，於10
    6年7月17日至同月21日、同年8月15日至同月18日、同年12
    月6日至同月7日至三總醫院住院治療，經診斷罹患肺腺癌第
    4期（Moderately differentiated adenocar cinoma of lu
    ng, stage Ⅳ）、慢性阻塞性肺病（Chronic abstructive p
    ulmonary disease）、高血脂症（Dyslipidemia）、胃食道
    逆流等（Gastro-esohpageal reflux disease），張山岳醫
    師並於106年7月21日、31日、同年8月14日、18日、28日、
    同年9月18日、同年10月30日、同年11月20日、同年12月7日
    、11日、25日、107年1月15日、23日、同年2月5日開立BABU
    ROL TAB 10MG藥物治療林阿站因上開疾病所引發喘之症狀。
  ㈡林阿站於107年2月8日進行骨頭掃描發現其肺腺癌已移轉至腰
    椎部位，黃文彥建議林阿站進行腰椎放射治療，林阿站及上
    訴人於同月9日簽立放射治療同意書，同意在三軍總醫院接
    受黃文彥對其腰椎第2節至第4節之放射治療，並於同日接受
    定位檢查。嗣林阿站於同月19日接受腰部驗證片檢查，廖美
    惠為當日於診間外處理病患報到等手續之護理師。林阿站於
    同月20日至23日接受系爭放射治療。
  ㈢林阿站於107年2月24日至三軍總醫院住院診治，診斷病名為
    肺癌及肺炎併呼吸衰竭，住院期間接受內科診察與藥物治療
    ，於同月26日死亡。
  ㈣林阿站之喪葬費用為13萬3000元。
五、得心證之理由：
  ㈠按因故意或過失，不法侵害他人之權利者，負損害賠償責任
    ；數人共同不法侵害他人之權利者，連帶負損害賠償責任；
    受僱人因執行職務，不法侵害他人之權利者，由僱用人與行
    為人連帶負損害賠償責任，民法第184 條第1項前段、第185
    條第1項前段、第188條第1項前段分別定有明文。又醫師實
    施醫療行為，如符合醫療常規，而被害人未能舉證證明醫師
    實施醫療行為過程中有何疏失，即難認醫師有不法侵權行為
    或債務不履行情事（最高法院104年度台上字第700號判決意
    旨採相同見解）。
　㈡經查，依三軍總醫院門診病歷、放射腫瘤部治療紀錄、診斷
    證明書所載（見原審湖醫調字卷第11頁，原審醫字卷第124
    至126頁），林阿站於107年2月19日至三軍總醫院放射腫瘤
    科接受放射治療驗證片，確認治療位置，同月20日至同月23
    日共接受4次放射治療，總計量為800厘格雷。林阿站接受2
    次放射治療後，同月22日至黃文彥門診回診，主訴有下背痛
    、嘔吐及失眠情形，無其他發燒、呼吸喘等肺部發炎症狀。
    同月24日林阿站因經診斷為⑴右側肺炎併呼吸衰竭。⑵肺癌而
    住院治療，嗣於同月26日因肺癌末期併呼吸衰竭死亡。又審
    視林阿站腰椎第2節至第4節放射治療範圍示意圖、肺癌（肺
    、支氣管）放射治療癌症治療計畫書、治療X光影像（見原
    審醫字卷第68、158、159頁），林阿站接受放射治療部位為
    腰椎第2節至第4節骨頭，放射治療電腦計畫治療部位並未涵
    蓋肺部。同月26日之死亡證明書上記載之死亡原因為肺癌，
    故林阿站之死亡結果與其接受腰椎骨頭放射治療無關。準此
    ，系爭放射治療乃針對林阿站腰椎第2節至第4節骨頭，而林
    阿站死亡原因為肺癌，林阿站之死亡與其接受系爭放射治療
    並無因果關係等節，應堪認定。
　㈢上訴人雖主張：於進行系爭放射治療前，伊曾向廖美惠表示
    林阿站有咳嗽之症狀，廖美惠表示未發燒即可進行，未向黃
    文彥轉達此事。黃文彥未於系爭放射治療前診斷林阿站有無
    罹患肺炎或其他病徵，即率爾為林阿站進行系爭放射治療。
    廖美惠、黃文彥有醫療疏失云云。然查，本件前經原審送衛
    生福利部醫事審議委員會（下稱衛福部醫審會）鑑定，鑑定
    結果認定：107年2月7日林阿站主訴咳痰症狀，張山岳醫師
    給予口服鎮咳藥物治療，同月8日林阿站咳嗽有痰情形已較
    改善，故林阿站於同月20日接受系爭放射治療前，已有咳嗽
    症狀等語，有衛福部醫審會編號：0000000鑑定書可稽（見
    原審醫字卷第208頁），固可認林阿站於接受系爭放射治療
    前有咳嗽症狀。但衛福部醫審會並認定：臨床上，放射治療
    之禁忌症為⑴病人生命徵象不穩定。⑵治療部位與先前治療部
    位重複以致引起放射治療後遺症。本案林阿站有咳嗽症狀，
    並非腰椎骨轉移接受放射治療之禁忌症等語（見原審醫字卷
    第208頁）。從而，即便上訴人於進行系爭放射治療前，確
    曾向廖美惠表示林阿站有咳嗽之症狀，廖美惠表示未發燒即
    可進行，未向黃文彥轉達，惟咳嗽症狀本非腰椎骨轉移接受
    放射治療之禁忌症，自難憑此即謂廖美惠有醫療疏失。再者
    ，林阿站經診斷為肺癌第四期，咳嗽症狀為此疾病常見之臨
    床症狀，需配合其他病症，如發燒、呼吸喘、胸部X光檢查
    有疑似發炎病灶或血液細菌培養有肺炎可能菌種等，始會懷
    疑為肺炎之病徵。依醫療常規，接受放射治療前，並不會因
    為單純咳嗽而有進行肺炎鑑別診斷之必要，至於是否適合進
    行放射治療，肺炎亦非絕對禁忌症。林阿站之癌症臨床分期
    為肺癌第4期，因主訴下背疼痛造成其身體移動困難、下肢
    乏力、走路不穩及腳趾麻痺等症狀。黃文彥安排林阿站接受
    腰椎骨頭放射治療，主要目的係為減輕其因癌症細胞轉移至
    腰椎骨頭所造成之疼痛，並減輕腰椎癌細胞移轉致壓迫脊髓
    神經之症狀，符合醫療常規等情，亦經衛福部醫審會認定明
    確（見原審醫字卷第208、209頁）。足認於進行系爭放射治
    療前，並不會因為林阿站單純咳嗽而有進行肺炎鑑別診斷之
    必要，黃文彥安排林阿站接受系爭放射治療符合醫療常規。
    故上訴人主張：廖美惠、黃文彥有醫療疏失，構成侵權行為
    云云，實難憑採。
六、綜上所述，上訴人依醫療法第82條第2項、民法第184條第1
    項前段、第185條第1項、第188條第1項、第194條規定，請
    求被上訴人應連帶給付上訴人113萬3000元，及自起訴狀繕
    本送達翌日起至清償日止，按年息5％計算之利息，核非有據
    ，不應准許。原審為上訴人敗訴之判決，及駁回假執行聲請
    ，並無不合。上訴意旨指摘原判決不當，求予廢棄改判，為
    無理由，應予駁回。
七、本件事證已臻明確，上訴人雖聲請調閱林阿站完整病歷，並
    送其他醫學中心鑑定，惟原審已向三軍總醫院調得林阿站完
    整病歷（含醫療影像光碟）送衛福部醫審會鑑定（見原審醫
    字卷第154、173頁），且經衛福部醫審會鑑定綦詳，核無必
    要，故予駁回，至兩造其餘攻擊防禦方法及未經援用之證據
    ，亦與判決之結果不生影響，爰不逐一論述，附此敘明。
八、據上論結，本件上訴為無理由。依民事訴訟法第449條第1項
    、第78條，判決如主文。
中　　華　　民　　國　　111 　年　　3 　　月　　22　　日
                  醫事法庭
                      審判長法  官  黃嘉烈
                            法  官  高明德
                            法  官  張文毓
正本係照原本作成。
不得上訴。
中　　華　　民　　國　　111 　年　　3 　　月　　22　　日
　　　　　　　　　　　　　
　　　　　　　　　　　　　  書記官  劉文珠